【裁判字號】    95,重易,2
【裁判日期】    970527
【裁判案由】    詐欺等
【裁判全文】
臺灣臺北地方法院刑事判決               95年度重易字第2號
公  訴  人  臺灣臺北地方法院檢察署檢察官
被      告  乙○○
選任辯護人  謝宜伶律師
            張志新律師
被      告  辛○○
選任辯護人  謝昆峰律師
            胡浩叡律師
            張慶宗律師
上列被告等因詐欺等案件，經檢察官提起公訴（94年度偵字第16
08號），本院判決如下：
    主  文
乙○○意圖為第三人不法之所有，以詐術使人將本人之物交付，
處有期徒刑貳年捌月。
辛○○無罪。
    事  實
一、乙○○係油源股份有限公司（設臺北市中山區○○○路○ 段
    25號4 樓之6 ，下稱油源公司）董事長辛○○之特別助理，
    負責協助處理油源公司彰濱廠技術管理及危機處理等業務。
    於民國90年2 月11日（起訴書誤繕為10日）凌晨2 時許，位
    於彰化縣線西鄉塭仔村彰濱工業區○○ 路19號之油源公司彰
    濱廠內生產片狀酸酐（PA）製程之包裝區倉庫發生火災，
    乙○○竟基於意圖為油源公司不法所有之犯意，於90年3 月
    初某日，指示油源公司廠務人員己○○（另經檢察官為緩起
    訴處分確定）重新製作油源公司彰濱廠不實之90年2 月6 日
    至同年月9 日庫存異動日報表，虛增片狀PA庫存量之金額達
    新臺幣（下同）1,179 萬2,800 元，並將存放在油源公司臺
    中廠之「80W90 齒輪油」16,000kg、「SAE140齒輪油」22,2
    00kg及「液壓油AW─68」20,200kg虛增至該庫存異動日報表
    中，復於該等不實報表自行簽核後持向保險公司申請理賠，
    使太平產物保險股份有限公司（現更名為華山產物保險股份
    有限公司）、富邦產物保險股份有限公司、新光產物保險股
    份有限公司、臺灣產物保險股份有限公司、中國產物保險股
    份有限公司等5 家承保公司陷於錯誤，依上開庫存異動日報
    表同意火災理賠金共計3 億3 千萬元（含1 億元之營運中斷
    損失），並協議由上開5 家承保公司，自90年7 月13日起至
    90年7 月24日止將營運中斷保險金計4 千萬元陸續匯入油源
    公司玉山商業銀行中山分行帳戶內。
二、案經法務部調查局臺北市調查處移送臺灣臺北地方法院檢察
    署檢察官偵查起訴。
    理  由
甲、被告乙○○部分：
一、程序部分：
（一）本案認定犯罪事實之證據，除下列所述以外，其餘證據資
      料之證據能力，檢察官、被告及辯護人均不爭執，合先說
      明。
（二）卷附之油源日報、油源公司彰濱廠庫存異動日報表、原料
      異動合計表屬己○○、甲○○、戊○○及乙○○業務上製
      作之紀錄文書，此據證人甲○○於本院具結證述：「（火
      災發生後火損報表何人製作？）己○○製表，我覆核後再
      經過廠長（即戊○○）。（當天報表的庫存量有無更改？
      ）火災發生後我、保險公司人員、乙○○也有在場盤點，
      我記得高見成、吳進乾不在場，盤點結果和製作的報表相
      符。（為何偵查中稱報表是經過調整，與現在所言不同？
      ）我剛才講的沒錯，盤點結果跟火災後製作得報表確實相
      同，但火災前的庫存量與公司製作的報表不符，也就是公
      司製作的報表記載的庫存量比實際的庫存量多，公司虛報
      損失。（這是乙○○要求你這樣做？）對。」（本院96
      年7 月31日審判筆錄）等語明確。被告乙○○亦坦承伊確
      於油源日報上簽核（偵查卷一第77頁）。復核上述報表上
      己○○、甲○○、戊○○之簽名，與其個人偵訊筆錄上的
      簽名筆跡，其筆劃架構、筆劃相關位置、連筆方式均具特
      徵一致性，堪認為真而無不可信之情況，是以依刑事訴訟
      法第159 之4 條第2 款之規定，此等文書均得為證據。
（三）又按「被告以外之人於審判中有下列情形之一，其於檢察
      事務官、司法警察官或司法警察調查中所為之陳述，經證
      明具有可信之特別情況，且為證明犯罪事實之存否所必要
      者，得為證據：一、死亡者。二、身心障礙致記憶喪失或
      無法陳述者。三、滯留國外或所在不明而無法傳喚或傳喚
      不到者。四、到庭後無正當理由拒絕陳述者。」，刑事訴
      訟法第159 條之3 定有明文。本案被告乙○○及其辯護人
      主張己○○之調查筆錄無證據能力。惟查：觀諸油源公司
      申請理賠之相關文件中，確係以PA成品燒毀1,637,600kg
      ，每kg單價16元為計算依據（偵查卷四第95頁），核與下
      列被告乙○○有罪部分所引己○○於調查局所為之陳述相
      符，是其於調查局之陳述，應具有較可信之特別情況，而
      為證明被告之犯罪事實存在所必要，且己○○於本院到庭
      後無正當理由拒絕陳述，經記明於審判筆錄（96年4 月24
      日本院審判筆錄），核與前揭法條第4 款規定相符，應認
      具有證據能力。
（四）又按「被告以外之人於偵查中向檢察官所為之陳述，除顯
      有不可信之情況者外，得為證據。」，刑事訴訟法第159
      之1 條第2 項定有明文。本案被告乙○○及其辯護人主張
      己○○之偵訊筆錄無證據能力。惟查：下列被告乙○○有
      罪部分所引己○○於偵查中所為之陳述，業經具結，且核
      與證人甲○○之供述及相關證據相符，是無顯不可信的情
      況，核與前揭法條規定相符，亦應認具有證據能力。
二、訊據被告乙○○否認有何詐欺及行使業務上登載不實文書之
    犯行，辯稱：並無指示己○○製作不實之報表，報表所載與
    實際庫存量相符等語。經查：
（一）被告乙○○係油源公司董事長辛○○之特別助理，負責協
      助處理油源公司彰濱廠技術管理及危機處理等業務。於90
      年2 月10日凌晨2 時許，油源公司彰濱廠內生產片狀酸
      酐（PA）製程之包裝區倉庫發生火災，上述5 家承保公司
      經協議同意火災理賠金共計3 億3 千萬元（含1 億元之營
      運中斷損失），並協議由上開5 家承保公司，自90年7 月
      13日起至90年7 月24日止將營運中斷保險金計4 千萬元陸
      續匯入油源公司玉山商業銀行中山分行帳戶內之事實，業
      據被告乙○○坦承不諱（偵查卷一第77頁、卷二第21頁反
      面），核與共同被告辛○○於偵查中供述：「（乙○○在
      你公司任何職務？）和協公司的總經理特別助理，是和協
      公司支薪給他。因為我都在臺北，他負責溝通所有工廠和
      公司的事務，包含油源公司的工廠。實際上，乙○○只是
      用和協的名義支薪，但和協及油源旗下所有的工廠事務都
      是由他負責聯絡。（油源公司發生火災，請領保險金的事
      務是何人幫你處理？）我的朋友佘先生、楊先生及乙○○
      幫忙。」（偵查卷一第81頁）等語相符，並有油源公司基
      本資料查詢表（偵查卷三第94頁）、彰化縣消防局90年4
      月30 日 火災原因調查報告書（偵查卷三第33-91 頁）、
      玉山商業銀行中山分行91年7 月26日玉中山（存）字第91
      00517 號函及所附油源公司帳戶交易明細表（偵查卷二第
      19-20 頁）、太平產物保險股份有限公司93年10月20日太
      總（93）字第119 號函（偵查卷四、五）在卷可稽，此部
      分之事實堪以認定。
（二）又被告乙○○於90年3 月初某日，指示油源公司廠務人員
      己○○重新製作油源公司彰濱廠不實之90年2 月6 日至同
      年月9 日庫存異動日報表，虛增片狀PA庫存量之金額達到
      1,179 萬2,800 元，並將存放在同油源公司臺中廠之「80
      W90 齒輪油」16,000kg、「SAE140齒輪油」22,2 00kg 及
      「液壓油AW─68」20,200kg虛增至該庫存異動日報表中後
      予以簽核之事實，業據被告乙○○坦承：「（戊○○證述
      說公司每天的報表要由他簽名，簽名之後再由你簽核之後
      才可以匯整傳回臺北公司，你的職位比他高，你有何意見
      ？）沒有錯。」（偵查卷一第77頁）等語屬實。並經證人
      己○○證述：「（火災發生之後油源公司要請領保險費，
      需要提出火災造成損失的貨品數量，你是否有提出當時損
      失的庫存報表給公司請領保險費？）有。當時乙○○本人
      先把我平常的日報表拿過去看，當時沒有說要做什麼用，
      可是他對於庫存的數字並不滿意要求我更改，在沒有做成
      正式的報表之前更改了好幾次，都是要我增加損失的數量
      ，幾乎每樣庫存都有改，我依他的指示做成了正式報表之
      後，又改了兩次，直到他滿意為止，我當時不敢直接問他
      ，因為他是主管級，他要求怎樣我就照做，但我私底下有
      聽同事說，好像是要做保險用的，但實情是怎樣我當時並
      不清楚。（你在市調處時有說除了要你虛增彰濱廠的庫存
      外，並要你把和協公司的庫存及油源臺中廠的庫存挪到油
      源彰濱廠庫存的日報表上？）是。如我市調處所言。（乙○○要你更改的是何段時期的報表？）從2 月初開始一直
      到火災前。」（偵查卷一第40頁）、「約於90年3 月間，
      公司特助乙○○指示我，要我依照他的意思，重新製作90
      年2 月6 日至9 日的庫存異動日報表，乙○○係公司負責
      人辛○○的堂妹婿，所以雖然他僅掛名總經理特助，但油
      源公司的大小事務均由其負責控管，其權力比廠長還大，
      我畏於他的權勢，只好依照他的指示製作更改片狀PA 的
      庫存量，將90年2 月6 日至90年2 月10日的實際生產入庫
      量的660,000kg ，虛增至1,359,550kg ，亦即將結存量由
      938,050kg 虛增至1,637,300kg ，並以1,637,600kg 的數
      量作為申請理賠的依據。在更改的期間，我曾依乙○○的
      指示更改了2 次庫存異動日報表，直至乙○○滿意為止，
      以每kg16元計算，虛增699,550kg ，虛增之金額有1,192,
      800 元。... 而80w90 、sae140齒輪油、液壓油aw-68 等
      物原在油源臺中廠，亦要求我在火災發生後，在重新製作
      庫存異動日報表時，虛列在90年2 月7 日、8 日之庫存表
      中。事後乙○○再將前述報表列入火災現場遭燒燬之庫存
      物料，一併向保險公司申請理賠。」（偵查卷二第142 頁
      ）等語明確，核與證人甲○○於本院具結證述：「（是否
      認識己○○？）認識，我們是油源公司彰濱廠同事，她也
      是擔任倉管工作，我是現場處理，她負責記帳。（油源公
      司彰濱廠人力的調派何人之職權？）我不清楚，上面還有
      廠長戊○○，而乙○○是總經理特別助理。．．．（火災
      發生後火損報表何人製作？）己○○製表，我覆核後再經
      過廠長。（當天報表的庫存量有無更改？）火災發生後我
      、保險公司人員、乙○○也有在場盤點，我記得高見成、
      吳進乾不在場，盤點結果和製作的報表相符。（為何偵查
      中稱報表是經過調整，與現在所言不同？）我剛才講的沒
      錯，盤點結果跟火災後製作得報表確實相同，但火災前的
      庫存量與公司製作的報表不符，也就是公司製作的報表記
      載的庫存量比實際的庫存量多，公司虛報損失。（這是乙○○要求你這樣做？）對。」（本院96年7 月31 日 審判
      筆錄）等語相符，並有油源日報、油源公司彰濱廠庫存異
      動日報表、原料異動合計表在卷可稽。從而被告辯稱：並
      無指示己○○製作不實之報表，報表所載庫存量與實際庫
      存量相符等語，顯與上述卷證不符而係卸責之詞，不足採
      信。
（三）另據證人庚○○於本院具結證述：「（就該工廠的庫存異
      動日報表是否會作為火災損失或營業中斷損失的計算基礎
      ？）會。（庫存異動日報表如何作為計算基礎？）因為火
      災保險有貨物的損失，貨物的損失公證公司會要求當時狀
      況因為當日貨物的庫存，因為火災已將貨物燒掉，所以必
      須從日報表來確認當下貨物是否存在，且從庫存日報表的
      異動來發現它到底準備多少的備料作多少的生意，相對會
      影響營業中斷的計算。（後來有無理賠那部分的金額？）
      只有營業中斷部分有理賠，理賠四千萬元，是五家保險公
      司加起來理賠。」（本院97年4 月1 日審判筆錄）等語，
      核與上述火損案油源公司申請理賠之相關文件（偵查卷四
      第10頁以下）、大華公證有限公司91年6 月10日華證字第
      91070 號公證報告書（偵查卷五第146 頁）、英商麥理倫
      國際公證有限公司91年4 月29日修正後之結案報告書（偵
      查卷五第191 頁）相符，足認太平產物保險股份有限公司
      （現更名為華山產物保險股份有限公司）、富邦產物保險
      股份有限公司、新光產物保險股份有限公司、臺灣產物保
      險股份有限公司、中國產物保險股份有限公司等5 家承保
      公司因上述不實庫存報表計算油源公司彰濱廠火災損失，
      而先給付營運中斷險保險金4 千萬元予油源公司。
（四）綜上所述，本件事證明確，被告乙○○行使其業務上登載
      不實之日報表向保險公司詐欺保險金4 千萬元之犯行堪以
      認定，應予依法論科。
三、查被告乙○○行為後，刑法於94年2 月2 日修正公布，並於
    95年7 月1 日施行，同法第2 條亦有修正。按行為後法律有
    變更者，適用行為時之法律，但行為後之法律有利於行為人
    者，適用最有利於行為人之法律，現行刑法第2 條第1 項訂
    有明文。此條規定乃與刑法第1 條罪刑法定主義契合，而貫
    徹法律禁止溯及既往原則，係規範行為後法律變更所生新舊
    法律比較適用之準據法，有最高法院95年5 月23日95年度第
    8 次刑庭會議決議可參，是刑法第2 條本身雖經修正，但刑
    法第2 條本身尚無比較新舊法之問題，先予辨明。又以本次
    刑法修正之比較新舊法，應就罪刑有關之共犯、未遂犯、想
    像競合犯、牽連犯、連續犯、結合犯，以及累犯加重、自首
    減輕暨其他法定加減原因（如身分加減）與加減例等一切情
    形，綜其全部罪刑之結果而為比較，最高法院亦著有上開決
    議可資參照。經查：
（一）刑法第339 條第1 項詐欺取財罪、第215 條業務登載不實
      罪所規定之罰金刑，因修正後刑法第33條第5 款修正為：
      「主刑之種類如下：五、罰金：新臺幣1 千元以上，以百
      元計算之」，是依修正後之法律，前述犯罪所得科處之罰
      金刑最低為新臺幣1 千元；然依被告行為時之刑罰法律，
      即刑法第33條第5 款規定之罰金最低額為銀元1 元，若換
      算為新臺幣，最低額僅為新臺幣（下同）3 元。因此，比
      較上述修正前、後之刑罰法律，自以被告行為時之法律較
      有利於被告。
（二）刑法第55條牽連犯之規定業於94年2 月2 日修正刪除，並
      於95年7 月1 日施行。是於新法修正施行後，被告之數犯
      罪行為，即須分論併罰。此刪除雖非犯罪構成要件之變更
      ，但顯已影響行為人刑罰之法律效果，自屬法律有變更，
      依新法第2 條第1 項規定，比較新、舊法結果，仍應適用
      較有利於被告之行為時法律即舊法論以牽連犯。
（三）經綜合上述各條文修正前、後之比較，揆諸前揭最高法院
      決議及修正後刑法第2 條第1 項前段、後段規定之「從舊
      、從輕」原則，自應適用被告行為時之法律，即修正前刑
      法之相關規定，予以論處。
四、核被告乙○○所為，係犯刑法第339 條第1 項之詐欺取財罪
    、刑法第216 條、第215 條行使業務登載不實文書罪。其業
    務登載不實文書之不實登載低度行為，為行使業務登載不實
    文書之高度行為所吸收，不另論罪。又所犯詐欺取財罪及行
    使業務登載不實文書罪間，有方法、目的之牽連關係，應從
    重處以詐欺取財罪。爰審酌被告犯後否認犯行，態度不佳，
    且詐欺金額甚鉅，並參酌被告犯罪之動機、目的、手段、智
    識程度等一切情狀，判處如主文所示之刑，以示懲儆。
乙、被告辛○○部分：
一、公訴意旨另以：被告辛○○為上述油源公司、和協化學股份
    有限公司（設同油源公司址，下稱和協公司）之董事長，為
    公司法規範之負責人，受油源、和協公司全體股東之委任，
    綜理油源、和協公司之業務，本應謀公司最大之利潤。詎其
    明知建瑞機械股份有限公司（下稱建瑞公司）、廣通營造有
    限公司（下稱廣通公司）、玉弘企業股份有限公司（下稱玉
    弘公司）及和宏股份有限公司（下稱和宏公司）等4 家公司
    均係其出資成立之公司，為油源公司之關係企業，且和宏公
    司負責人陳相守、玉弘公司負責人壬○○等人均為人頭負責
    人，各該公司實際之業務俱由其本人負責，且其明知其中和
    宏公司及玉弘公司所營業務為貿易商，並非製造商，竟基於
    損害油源公司不法利益之概括犯意，於87至88年間，違背油
    源公司股東託付之任務，透過與上揭關係企業為不合常規之
    交易，即製造和協公司、建瑞等4 家公司及油源公司之循環
    交易，將油源公司對建瑞公司等關係人間共計2 億5 千227
    萬5000元之應收帳款，於和協公司已如數將應付款項分別支
    付與建瑞、廣通、玉弘及和宏公司後，未再相對由建瑞等公
    司等將應付票據與帳款轉支付與油源公司，嗣並逕以提列呆
    帳損失方式將之列為營業費用，致油源公司股價由87年底之
    每股淨值12元，跌至88年底之每股淨值5 元，而造成油源公
    司及其股東之損害。因認被告辛○○涉有刑法第342 條之罪
    嫌。
二、按犯罪事實應依證據認定之，無證據不得推定其犯罪事實。
    又不能證明被告犯罪者，應諭知無罪之判決，刑事訴訟法第
    154 條、第301 條第1 項分別定有明文。又事實之認定，應
    憑證據，如未能發現相當證據，或證據不足以證明，自不能
    以推測或擬制之方法，為裁判基礎，且被告否認犯罪事實所
    持之辯解，縱屬不能成立，仍非有積極證據足以證明其犯罪
    行為，不能遽為有罪之認定。（最高法院30年上字第1831號
    、40年臺上字第86號判例參照）；次按刑法第342 條第1 項
    背信罪之成立，不僅須以為他人處理事務為前提，更須有意
    圖為自己或第三人不法之利益或損害本人之利益，而為違背
    任務之行為，致生損害於本人之財產或其他利益者，始足當
    之。
三、本件公訴人認被告辛○○涉有背信罪嫌，係以：(一)證人癸○○、壬○○、丙○○之證述；(二)油源、和協、玉弘、建瑞、
    和宏、廣通公司變更登記事項表（董監事名單）、公司基本
    資料查詢單、關係人董監事名單及交叉持股關係；(三)和宏及
    玉弘公司基本貨料查詢表、油源公司87年度財務報告；(四)油
    源公司應收票據、應收帳款淨額等應收款項表，為其論據。
    訊據被告辛○○堅決否認有何背信之犯行，辯稱：油源公司
    與和協公司、玉弘公司、建瑞公司、和宏公司、廣通公司間
    並無不合常規之交易等語。
四、經查：
（一）依和協公司檢查報告記載，雖認：「上述關係企業（即和
      宏公司、廣通公司、玉弘公司、建瑞公司（占油源公司之
      應收款項計252,275,000 元）之營運進一步瞭解，上述關
      係企業亦有對和協公司提供進貨或承包工程，同時相關之
      款項依財務報告顯示88年度和協公司均業已支付與上述關
      係企業，然為何上述關係人卻資金償還予油源公司，致使
      油源公司承受如此鉅額。之呆帳損失，頗令人存疑。」（
      見和協公司檢查報告第5 、6 頁），惟依證人即和協公司
      檢查報告檢查人丙○○於本院具結證述：「（93年間是否
      有去檢查和協公司？）我有請和協公司提供資料供檢查。
      （為何你會去檢查和協公司？）法院據聲請人（陳武雄）
      指派我擔任檢查員。（提示檢查報告，上面記載87、88年
      ？）對。（查核和協公司時，是否發現異常債權？）我無
      從判斷，因為沒有足夠的資料可以判斷。（有無發現不合
      常規的交易？）無從判斷。（請提示和協公司檢查報告第
      5 頁倒數第7 行，你有提到異常債權及關係人交易？）是
      根據簽證會計師報告作分析，如果要確認異常債權及關係
      人交易就要查資金流程及交易憑證。（你做查核報告花多
      少時間？）陸陸續續拖了約半年，因為我等和協公司提出
      資料。（後來和協公司有提出完整資料嗎？）沒有。（你
      在檢查報告提到油源公司87年底的淨值是11.89 元，88年
      底淨值是5.05元你是根據何資料？）丁○○會計師的簽證
      報告。（你是否知道丁○○會計師把淨值從12元打到5 元
      是何原因？）我不知道。（既然你不知道原因，為何檢查
      報告的結論會談到是循環交易導致虧損？）這只是依據丁○○會計師的報告來做分析。（依照你的會計查核經驗，
      循環交易要如何認定才能認為不符合常規交易？）依據一
      般公認會計原則關係人交易的準則來認定，有一定的條件
      。（你出具檢查人報告當時你從工作底稿及簽證會計師的
      資料有無辦法判斷油源公司有做假帳的情形？）要核對資
      金流程及交易憑證才可判斷。因為他們沒有提出資料，所
      以我無從判斷。」（本院96年2 月13日審判筆錄）等語，
      足認證人丙○○僅係據油源公司之財務報告來作分析，並
      未實際核對油源公司之資金流程及交易憑證，尚難僅憑和
      協公司之檢查報告，即認油源公司有不合常規之交易或循
      環交易。
（二）又依證人丁○○於本院具結證述：「（金管會是否曾經委
      託你重編油源公司財務報告？）是。當時是我出具油源公
      司有保留意見的財務報告書，證期局就要求客戶同意會計
      師的意見，重編財務報告，因為我接到這個函後才重編油
      源公司的財務報告。（重編前的保留意見為何？）重編前
      有應收關係人的帳款及票據及其他應收款（即融資款），
      有3 億多元，我們認為其中有2 億多元是收不回來的，主
      要原因是油源有投資和協公司44.83 ％，和協公司的股本
      是9 億，和協公司有工廠在彰濱工業區88年3 月23日有火
      災爆炸，虧損很多且需要維修，造成財務困難。（2 億多
      是否都是和協公司的應收帳款？）包括其他關係企業的應
      收帳款，因為和協公司造成財務困境整個企業集團都會造
      成財務困難。（保留意見指的是應收帳款未允當表達？）
      是的。應該提列呆帳，因為收不回來。（你在製作重編前
      88年財務報告是否有盤點及交易的相關契約？）憑證都有
      查。（依照你所查證的工作底稿顯示油源公司是否有對關
      係企業應收帳款過高仍繼續交易的情形？）我們就關係企
      業都有函證，並且有抽查憑證，並且有查期後（12月31
      日）的收款情形。期後收款不良我們就會提列呆帳。當時
      已提列1 億多元呆帳。（當時已經提列1 億多的呆帳，為
      何還要重編？）原先已提列1 億多，後面還有3 億多，因
      客戶不同意，所以會計師只能出保留意見，後來經當時的
      證期局表示應予重編，才將3 億多帳款（包括票據及其他
      的應收帳款）的關係人交易予以重編，提列2 億多的呆帳
      。（根據你們的盤點及函證，有無查證油源公司與關係公
      司有不合常規交易之情形？）價款是合理，但是收款期間
      較一般客戶長。（依照上開財務報告顯示油源公司銷貨關
      係企業的比例很高，是否有應直接銷其他客戶卻先轉銷關
      係企業的情形？）我們不清楚。（在你們這樣的審查過程
      中，有無可能油源公司與關係企業無實際交易，卻兩方給
      你假憑證及假回函？）這個不敢保證，我們無法保證查證
      是否為真實。我們只能控制呆帳，就無法收回帳款提列呆
      帳。（在你們會計準則所認定的非常規交易為何？）例如
      與關係人交易土地以高於市價甚多價格購入。（油源公司
      這種交易的情形，怎麼樣會認為非常規交易？）油源公司
      的產品是可塑劑（ＤＯＰ），可塑劑是使塑膠變軟而可塑
      型之藥劑。我們只能判斷銷售與關係人與銷售與一般客人
      的價格來判斷是否為非常規交易。（如果應收帳款甚長，
      應收帳款尚未收入又大量銷售，這樣有無非常規的交易情
      形？）如果收款期限甚長，且都不收款，就是非常規之交
      易。我們只能就此部分提列呆帳，並且表列這交易多少。
      油源公司是在89年7 月作88年財務報告於88年12月底至89
      年7 月尚未收回應收帳款部分，我們只能提列呆帳。（根
      據你的查證，是否有虛偽交易的情形？）依照我們查證的
      憑證並沒有看到。（會計準則所謂的「循環交易」為何？
      ）從字面來看是同一批貨賣出去又買回來。在實務上可能
      會有此種口語的形容，但是書上並沒有這樣的名稱。（依
      照你查證的方式有無辦法查出是否為同一批貨的交易？）
      一般不可能，除非是以用專案去做會計鑑識才有可能。（
      依照你重編是否使他們的油源公司股票每股從12元下降至
      5 元？）87年底每股淨值為11點5 元，88年底每股淨值為
      5 元。原因是呆帳及投資和協公司造成損失。油源公司從
      84年開始購土地建彰濱廠至87年才建好，88年才量產，但
      效益不好，88年才收入1 億7 千萬元。當時貸款30億元利
      息百分之8 有2 億9 仟萬元，新廠折舊每年8 千萬元。整
      年度增加1 千7 百萬元的收入（以毛利11％計算），但是
      卻增加這麼高的費用。（就你的查證，這麼長期未收回應
      收帳款的原因為何？）其中一個原因是和協公司工廠在88
      年3 月23日爆炸造成整個集團財務危機。（你有沒有看到
      任何油源公司放棄對關係人的債權的任何憑證？）沒有。
      提列呆帳還是可以繼續收款。（油源公司就和協公司爆炸
      案所產生的損失，是否以投資和協公司損失為較大原因？
      還是應收帳款未收為較大原因？）這兩個都是原因。另外
      還有一個原因是油源公司擴廠效益不好。爆炸案是影響整
      面的。和協公司財務報告也有重編。原因與油源公司一樣
      。」（本院97年3 月18日審判筆錄）等語，可知於87至88
      年間，油源公司與關係企業（含玉弘公司、建瑞公司、和
      宏公司、廣通公司）間之交易，並未查出有何循環交易或
      虛偽交易之情形，其交易價格亦屬合理，雖有收款期限較
      長的情形，惟查，油源公司對於玉弘公司、建瑞公司、和
      宏公司、廣通公司之應收帳款，至89年底，僅餘186,586,
      486 元，此有日正聯合會計師事務所於90年4 月9 日出具
      之油源公司財務報表在卷可稽，依卷內資料尚無法認定油
      源公司有收款期限較長且不收款之情形，亦難認油源公司
      有何不合常規的交易。
（三）參以前述證人丁○○所言，油源公司之股價於88年跌至每
      股淨值5 元，主因是由於88年3 月23日和協公司有工廠在
      彰濱工業區發生火災爆炸，造成和協公司財務困境，影響
      整個企業集團都會造成財務困難，並非純因被告辛○○於
      財務報表提列呆帳所致，從而難認被告有何違背任務造成
      油源公司及其股東之損害。
五、綜上所述，依卷存證據尚不足認定油源公司有何不合常規及
    循環交易，尚難認定被告辛○○有何違背任務造成油源公司
    及其股東之損害。是以公訴人認被告辛○○此部分涉有背信
    犯行即有未合。此外，復查無其他積極證據足堪佐證，揆諸
    前揭說明，自應由本院就被告辛○○為無罪之諭知。
據上論斷，應依刑事訴訟法第299 條第1 項前段、第301 條第1
項，刑法第2 條第1 項前段、第339 條第1 項、第216 條、第21
5 條，修正前刑法第55條後段，修正前罰金罰鍰提高標準條例第
1 條前段，判決如主文。
本案經檢察官黃珮瑜到庭執行職務
中    華    民    國    97    年    5     月    27    日
                  刑事第三庭  審判長法  官  沈君玲
                                    法  官  詹慶堂
                                    法  官  胡宗淦
以上正本證明與原本無異。
如不服本判決，應於判決送達後10日內，向本院提出上訴狀。
                                    書記官  林鈴芬
中    華    民    國    97    年    5     月    27    日
中華民國刑法第215條（業務上文書登載不實罪）
從事業務之人，明知為不實之事項，而登載於其業務上作成之文
書，足以
生損害於公眾或他人者，處 3 年以下有期徒刑、拘役或 5 百元
以下罰金。
中華民國刑法第216條（行使偽造變造或登載不實之文書罪）
行使第 210 條至第 215 條之文書者，依偽造、變造文書或登載
不實事項或使登載不實事項之規定處斷。
中華民國刑法第339條（普通詐欺罪）
意圖為自己或第三人不法之所有，以詐術使人將本人或第三人之
物交付者，處5 年以下有期徒刑、拘役或科或併科1 千元以下罰
金。
以前項方法得財產上不法之利益或使第三人得之者，亦同。
前二項之未遂犯罰之。


司法院資訊處製作；財團法人民間司法改革基金會備份。
